【裁判字號】    89,台上,5037
【裁判日期】    890824
【裁判案由】    瀆職
【裁判全文】
最高法院刑事判決                              八十九年度台上字第五○三七號
    上訴人  台灣高等法院檢察署檢察官
    被  告  甲○○
            乙○○
            丙○○
右上訴人因被告等瀆職案件，不服台灣高等法院中華民國八十八年一月四日第二審判
決（八十七年度上訴字第三四三六號，起訴案號：台灣台北地方法院檢察署八十三年
度偵字第一二三八○號、八十四年度偵字第一○七九○號），提起上訴，本院判決如
左：
    主  文
原判決撤銷，發回台灣高等法院。
    理  由
本件原判決以公訴意旨略稱：被告甲○○係前經濟部中央標準局（下稱標準局）專利
處處長，乙○○係該局專利處面詢小組化工類專利案件面詢業務承辦人，丙○○係該
局約聘審查委員，係陽明陶藝企業有限公司（下稱陽明公司）專利權遭舉發撤銷案實
體承辦人，均為依據法令從事公務之人員。緣有劉哲志於民國七十六年十月十五日以
「陶瓷器浮彩製法」，向標準局申請發明專利第00000000號案（下稱原案）
，經標準局審定准予專利，公告於七十七年十二月一日專利公報第一○六四五二號，
並發給發明第三一二二六號專利證書，而陽明公司於七十八年一月二十三日，自劉哲
志處受讓該專利權，嗣有台華陶瓷有限公司（下稱台華公司）於八十年四月三日檢附
相關證據，依當時之專利法第六十條第一款、第三款、第四款之規定提起舉發，經三
位審查委員審查，標準局程芳斌乃依多數決，製作舉發不成立審定書稿，並於同年十
月二十一日經甲○○判發，且於十月二十三日先以明信片將審定結果通知陽明公司，
惟甲○○、乙○○、丙○○竟基於概括之共同犯意聯絡，共同對於主管之事務，直接
圖利台華公司，於八十一年六月十九日，審定舉發成立，應撤銷陽明公司專利權，而
對於審定結果前後互異未能於製作審定書稿時予以澄清，圖利台華公司等情。認被告
等涉犯修正前貪污治罪條例第六條第四款之圖利罪。但經調查結果，認被告等犯罪均
屬不能證明，因而維持第一審法院諭知甲○○、乙○○、丙○○均無罪之判決，駁回
檢察官在第二審之上訴，固非無見。惟查：(一)、修正前專利法第六十一條後段規定：
「……舉發案經審查不成立之確定者，任何人不得以同一事實及同一證據再為舉發。
」八十年十月二十一日甲○○判發「舉發不成立」之審定書稿，明信片於十月二十三
日寄發，該明信片內容記載：「第00000000ＮＯ１號專利舉發案，業經本局
審定應不成立，審定書正本將於繕妥後另函寄發，請查照。」其上並蓋有「專利處審
定結果先行通知專用章」（見偵一二三八○號卷第二○○頁至第二○四頁），則依正
常文書作業程序，台華公司若對於收受之審定書不服，自應依修正前專利法第六十二
條準用第三十七條之規定提起訴願之行政救濟，但乙○○竟於八十年十月二十八日簽
以：「1.本案舉發人曾於八十年八月六日向本處陳情，茲復提出面詢要求。2.查本案
業經製作不成立審定書，惟尚未發文，是否須就舉發人要求面詢一節，邀請陳詩勤、
呂安陸、王茂齡三位外審委員到局面談。」無視於面詢申請書僅聊聊數字，復未事前
徵詢審查委員意見並經認可，與修正前專利法第三十五條及標準局七十七年六月一日
發布之專利案面詢作業要點第二點、第三點第二項規定不符（見偵一二三八○號卷第
二四三頁），甲○○竟亦批示：「原判行暫緩發，申請面詢函應及時併卷處理。」，
以行政運作干與文書繕打發文作業，進而違法受理面詢，致使原已審定之案件回復至
舉發狀態；且外聘委員係一年一聘，屬標準局局長之職權，非屬專利處長之權責，外
聘委員在未退聘前，仍為適格之審查委員，所為審查意見仍係合法有效，依標準局對
陽明公司遭舉發撤銷案檢討報告書內記載：「呂安陸審查委員承審台華公司之舉發案
，標準局於八十年七月三十日發審，呂委員於八十年九月七日完成並簽署審查意見，
標準局於八十年九月十九日收文，迄八十年十一月一日前專利處長甲○○批示退聘呂
委員，其間呂安陸委員亦同時審理諸多案件，並無類似本案接受面詢申請、廢棄其審
查意見，並另行改發其他委員重審，而做出相反審查意見之案例」（見偵一二三八○
號卷第二四九頁、第三○○頁），而乙○○、甲○○於八十年十一月一日製作之簽條
及批示，均違反尋常作業規定，致台華公司得以遂其所願，原判決對甲○○、乙○○
何以有超乎平常之處理方式，未予審酌，遽予認定無犯罪故意，自嫌速斷。(二)、乙○
○於八十年十一月四日辦理單造面詢後，於十一月五日簽「本案面詢畢，卷退審查組
續辦」，經袁鐵生技正於同日加簽：「一本案原奉批加發乙○○委員會同審查，因林
委員處理單造面詢，故再承審本案似不恰當。二擬請改發張昆蘭委員審查本舉發案，
以示公正。」甲○○竟於同日批示：「仍請林委員玖玲審查。」（見偵一二三八○號
卷第二一二頁），乙○○於八十年十一月十五日簽陳略以：「為求公正審理，擬函兩
造來局說明，並邀集陳詩勤與王茂齡兩位委員共同會審。」甲○○於同日亦批示：「
如擬辦理會審，請林委員（按即乙○○）主持，務必明察兩造意見。」（見偵一二三
八○號卷第二一三頁），乙○○於十一月二十二日以標準局函請兩造於十二月九日下
午至標準局說明相關案情，面詢後於八十年十二月九日簽報面詢內容並將會審結果（
陳、王、林三人具名）併卷退審判二組（約聘審查委員丙○○）續辦，嗣丙○○二次
（二月二十七日、四月三十日）邀集陳詩勤、王茂齡會審（見偵一二三八○號卷第二
三七頁），卻均未通知審查委員乙○○參與，對於舉發成立之審定書關於陽明公司兩
次補充修正時曾提及日製九一八細粉，而標準局審定舉發成立理由中均未加以說明，
竟為與前次相異之審定（見偵一二三八○號卷第一五七頁）。原判決對甲○○、丙○
○等此項作為，未詳予審酌，亦欠妥適。(三)、貪污治罪條例第六條第四款（修正前）
之圖利罪，祇須公務員於執行職務時，違反執行職務所應遵守之法令，主觀上有圖私
人（自己或第三人）不法利益之意思，客觀上並將該犯意表現於行為時即已構成，不
以得利為構成要件。甲○○、乙○○對於舉發已審定不成立之案件，竟不依規定而予
面詢，復不寄發舉發不成立之審定書；丙○○且與甲○○不顧前已審定之結果，而製
發舉發成立之審定書，乃造成有利台華公司完全改觀之情形，甲○○、乙○○、丙○
○是否無圖利台華公司之意圖，自有詳加審酌之必要，檢察官上訴指摘原判決不當，
非無理由，應認有撤銷發回更審之原因。
據上論結，應依刑事訴訟法第三百九十七條、第四百零一條，判決如主文。
中      華      民      國    八十九    年      八      月    二十四    日
                              最高法院刑事第十二庭
                                  審判長法官  陳  炳  煌
                                        法官  陳  正  庸
                                        法官  陳  世  雄
                                        法官  張  春  福
                                        法官  韓  金  秀
      右正本證明與原本無異
                                              書  記  官
中      華      民      國    八十九    年      八      月    三十一    日


司法院資訊處製作；財團法人民間司法改革基金會備份。
